臺灣臺中地方法院民事判決　九十一年度訴字第三四一二號
　　原　　　告　　庚○○
　　訴訟代理人　　蔡壽男律師
　　被　　　告　　寅○○
　　　　　　　　　丁○○
　　　　　　　　　辛○○即劉瑞.
　　　　　　　　　甲○○
　　　　　　　　　乙○○
　　兼
　　訴訟代理人　　壬○○
　　被　　　告　　丙○○
　　　　　　　　　戊○○
　　　　　　　　　己○○
　　訴訟代理人　　張績寶律師
　　複 代 理人　　莊惠祺律師
　　被　　　告　　子○○　　　.
　　　　　　　　　丑○○　　　.
　　　　　　　　　癸○○　　　.
右當事人間請求分割共有物事件，經本院於民國九十二年十二月十八日言詞辯論終結
，判決如左：
    主      文
兩造共有坐落台中縣大肚鄉○○段一五九地號，面積一七六四‧九三平方公尺土地應
分割為如附圖丙案所示之分割方法，即Ａ部分面積四四一‧二三平方公尺分歸被告丙○○、戊○○、己○○、子○○、丑○○及癸○○按如附表(二)所示之應有部分比例保
持共有；Ｂ部分面積四四一‧二三平方公尺分歸被告寅○○取得；Ｃ部分一一○‧三
一平方公尺分歸被告丁○○取得；Ｄ部分一一○‧三一平方公尺分歸被告乙○○、甲○○按應有部分各二分之一保持共有；Ｅ部分一一○‧三一平方公尺分歸被告壬○○
取得；Ｆ部分一一○‧三一平方公尺分歸被告辛○○即劉瑞品取得；Ｇ部分面積四四
一‧二三平方公尺分歸原告取得。
兩造應補入、補出之金額如附表(三)所示。
訴訟費用由兩造按如附表(一)所示之原應有部分比例負擔。
    事      實
甲、原告方面：
  壹、聲明：兩造共有坐落台中縣大肚鄉○○段一五九地號、面積一七六四‧九三平
      方公尺土地（下稱系爭土地），請准予原物分割，如附圖甲案所示Ａ１部分面
      積四四一‧二三平方公尺分歸原告取得；Ｂ１部分面積四四一‧二三平方公尺
      分歸被告寅○○取得；Ｃ１部分面積一一○‧三一平方公尺分歸被告辛○○即
      劉瑞品取得；Ｄ１部分面積一一○‧三一平方公尺分歸被告丁○○取得；Ｅ１
      部分面積一一○‧三一平方公尺分歸被告甲○○、乙○○按原應有部分比例保
      持共有；Ｆ１部分一一○‧三一平方公尺分歸被告壬○○取得；Ｇ１部分面積
      四四一‧二三平方公尺分歸被告丙○○、戊○○、己○○、子○○、丑○○及
      癸○○按原應有部分比例保持共有。
  貳、陳述：
    一系爭土地為兩造所共有，原告及被告寅○○應有部分各為四分之一，被告丙○○、戊○○、己○○及癸○○應有部分各為四十分之二，被告子○○及丑○○
      應有部分各為四十分之一，被告丁○○、壬○○及辛○○即劉瑞品應有部分各
      為一六○分之十，被告甲○○及乙○○應有部分各為一六○分之五。而系爭共
      有土地，依其使用目的並無不能分割之情事，且兩造間亦未訂有不分割之特約
      ，因兩造無法達成協議分割，原告爰依民法第八百二十三條第一項及第八百二
      十四條第二項之規定，訴請判決分割系爭共有土地。
    二對被告抗辯所為之陳述：
      (一)系爭土地之東側為面寬三十公尺之沙田路，係一交通要道，西南側則面臨寬
        僅約六公尺之既成巷道，故系爭土地自以東側部分較有經濟利用價值。原告
        主張附圖甲案採東西向之分割方法，各共有人分得之部分，不但較有價值之
        東半部與較無價值之西半部互相搭配，價值相等，較為公平。且每位共有人
        均可有效利用所分得土地，使得系爭土地能發揮其應有之使用價值，而被告
        己○○等分得之附圖甲案Ｇ１部分亦可與其另筆共有之同段八三、八四地號
        土地合併使用，符合社會經濟利益及整體共有人之利益。上述之分割方法雖
        會使得系爭土地上之建物拆除，但該建物或為已甚老舊之瓦土造平房，或為
        簡陋之違章工廠，顯無保留之價值，為促進社會繁榮發展，發揮土地之經濟
        效益，該建物自有拆除改建之必要，對被告己○○等權益之影響實在有限，
        自不應予以遷就。
      (二)依原告所提之分割方案（即甲案），分得Ｃ１、Ｄ１、Ｅ１及Ｆ１等土地之
        被告丁○○、壬○○、甲○○及乙○○等人已於九十二年四月三日提出答辯
        狀陳明依甲案其所分得之部分雖稍嫌細長，但伊等五人同意將來開發時合併
        使用，自無不能建屋之情形等語。被告己○○辯稱被告丁○○、壬○○、辛○○、甲○○及乙○○等五人分得甲案之Ｃ１、Ｄ１、Ｅ１、Ｆ１等土地之
        寬度均未超過三‧五公尺，勢必形成新畸零地，均不得單獨興建房屋，致造
        成土地資源之浪費及分得人利用土地上之不方便云云，實屬多慮，且根據原
        告之分割方案，依建築法規，可以建築房屋。
      (三)按台灣省畸零地使用規則第十一條第一項固規定畸零地非與相鄰之唯一土地
        合併，無法建築使用時，該相鄰之土地非經留出合併所必須之土地，不得建
        築。經查，緊臨系爭土地東側之同段八三及八四地號土地係被告丙○○及己○○二人共有，其中八三地號土地之地目為墓，本不得建屋，自不生非合併
        無法建築之問題。退而言之，縱如被告己○○所辯該八三及八四地號二筆土
        地係一畸零地，與鄰地合併後仍可建築，查該二筆土地與原告主張之分割方
        案（即甲案）被告己○○、丙○○、戊○○、子○○、丑○○及癸○○等六
        人所分得之Ｇ１部分仍然相鄰，該被告如欲建築房屋，自可合併使用，並可
        就該分得之Ｇ１部分留出合併所必須之土地。至於原告及其餘被告所分得之
        Ａ１、Ｂ１、Ｃ１、Ｄ１、Ｅ１及Ｆ１既非該二筆畸零地相鄰之唯一土地，
        殊無與該二筆土地合併之問題，顯無上開規則之適用。
      (四)鈞院如認被告己○○所主張之分割方法為可採時，則因該分割方法，使得各
        共有人所分得之土地價值並不相當，顯失公平，尤其原告所分得之Ｇ部分呈
        尖三角地形，大部分土地無法建築房屋，而成畸零地，致無利用價值，對原
        告更屬不公，自有以金錢補償差額之必要。雖鈞院依被告己○○之聲請函請
        台灣省建築師公會台中市辦事處（下稱建築師公會）鑑定如照被告己○○所
        主張之丙案分割時，各共有人間所分得部分之地價及其增減差額，惟查其認
        應補償原告之金額實屬過低，並不公平，自無可採。
      (五)原則上不同意就系爭土地上建物之拆遷定履行期間，但如果要定，希望能定
        三個月。
  、證據：提出土地登記謄本、地籍圖謄本影本各一份及戶籍謄本十二份為證；並
      聲請勘測現場。
乙、被告寅○○方面：
  壹、聲明：同意原告之請求。
  貳、陳述：
    一同意原告所提之分割方案即甲案，而不同意按被告己○○所提之丙案分割。但
      如果鈞院採丙案分割，希望能就各共有人間所分得部分之地價鑑定其增減差額
      為何，以利彼此金錢補償。
    二對建築師公會所出具之不動產鑑定報告，及對被告壬○○等人就丙案Ｃ、Ｄ、
      Ｅ、Ｆ所決定分配給何人之部分均沒有意見。
    三原則上不同意就系爭土地上建物之拆遷定履行期間，但如果要定，希望能定三
      個月。
乙、被告丁○○、壬○○、辛○○即劉瑞品、甲○○、乙○○方面：
  壹、聲明：同意原告之請求。
  貳、陳述：
    一同意原告所提之分割方案即甲案。另對丙案位置沒有意見，但內部決定將丙案
      之Ｃ部分分給被告丁○○、Ｄ部分分給被告乙○○、甲○○二人、Ｅ部分分給
      被告壬○○、Ｆ部分分給被告辛○○即劉瑞品。
    二系爭土地之東側為面寬三十公尺之沙田路，係交通要道，西南側則面臨寬僅約
      六公尺之既成巷道，故系爭土地以東側部分較有經濟利益價值，第一案係東西
      向之分割方法，各共有人分得之部分，以較有價值之東半部與較無價值之西半
      部互相搭配，價值分配相等，較為合理公平。因此被告等五人同意第一案（甲
      案）之土地分割方式，將原告起訴狀附圖所示Ｃ部分面積四四一‧二三平方公
      尺分歸被告等五人按原應有部分比例保持共有。所分得部分雖稍嫌細長，但被
      告等五人同意將來開發時合併使用，自無不能建屋之情形。
    三原則上不同意就系爭土地上建物之拆遷定履行期間，但如果要定，希望能定三
      個月。
    四茲就建築師公會之土地價額鑑定報告第七頁結論有失公平合理等情予以說明，
      並提出新計算法如下：
      (一)就丙案，ＣＤＥＦ宗地位於地段甚差之沙田路三段八八九巷道內，面積合計
        為四四一‧二三平方公尺，鑑定價額合計二、一九七、八三四元，多出地價
        甚佳之Ａ宗地九○、一三一元，惟依常理，地段佳之宗地其價額應高於地段
        差者，始屬公平合理。
      (二)Ｆ宗地與Ｇ宗地相鄰，依鑑定宗地評價額表，Ｇ宗地可得四○五、五三三元
        以補償土地超額之交換價值，而Ｆ宗地反要付出六○、五二七元補償土地之
        超額交換價值，顯係違背常理。而Ａ宗地鄰大肚鄉○○○○○路交通大道，
        地段甚佳，土地價額相對高出其他宗地許多，因此應由Ａ宗地完全負擔Ｇ宗
        地交換價值差異之評價補償價額四○五、五三三元始為公允。
      (三)依被告所提出之新計算法，以宗地評價額減持分比例宗地評價額後，若為正
        值，即表示該宗地分得之土地，其交換價值大於按持分比例土地之交換價值
        ，應對得負值的宗地所有權人作金錢補償。則上開鑑定報告之結論應更正為
        ：Ａ宗地所有權人需提供三五四、○四八元，Ｂ宗地所有權人需提供二五七
        、一二三元，總計六一一、一七一元，予Ｃ宗地四四、一一六元，Ｄ宗地四
        八、三七○元，Ｅ宗地五二、六二五元，Ｆ宗地六○、五二七元，Ｇ宗地四
        ○五、五三三元。
  、證據：提出被告丁○○等五人對建築師公會丙案各宗地評價重新分析表、台中
      縣清水地政事務所鑑定圖影本及被告壬○○等五人所作新計算表各一份為證。
丙、被告丙○○方面：
    被告丙○○未於最後言詞辯論期日到場，據其以前所為之聲明、陳述如左：
  壹、聲明：請求駁回原告之訴。
  貳、陳述：同意按被告己○○之分割方案即丙案分割，於分割後願意依其應有部分
      比例與被告己○○等人維持共有。
丁、被告己○○方面：
  壹、聲明：請求駁回原告之訴。
  貳、陳述：
    一原告所提如附圖甲案有諸多不妥之處，分述如下：
      (一)依該方案，因係採東西向之分割方式，致使兩造所分得之土地過於狹長，且
        被告辛○○等人分得之土地非但狹長，且面寬過小，致無法充分利用分得之
        土地，形成資源浪費。又依原告提出之方案，被告辛○○、丁○○等二人分
        得土地之面寬未達二公尺，被告壬○○、甲○○及乙○○等人分得土地之面
        寬未達三公尺，因寬度過於狹小，依現行之建管法令無法取得建築執照，則
        被告辛○○等人分別取得之上開四筆土地，顯然無法為建築之利用。再者，
        原告雖稱因東側土地臨三十公尺寬之沙田路，故以東西向分割較為公平云云
        。惟查，系爭土地東側雖有三十公尺寬之沙田路，惟因系爭土地與沙田路間
        ，尚有被告丙○○及己○○等二人共有之同段八三及八四地號土地予以隔開
        ，是若採用原告提出之方案，僅被告丙○○及己○○等人尚能利用八三號及
        八四號之土地而由沙田路進出外，其餘之人均無法為之。換言之，雖系爭土
        地東側有三十公尺寬之沙田路，然因非緊鄰沙田路，且該處之沙田路並非市
        集熱鬧處，故實際無表地、裏地之別，更無東邊價值高、西邊價值低之問題
        。參以系爭土地西南方緊鄰六米寬之道路，且兩造將來亦均將由該道路進出
        ，土地之價值實無軒輊之分。
      (二)依台灣省畸零地使用規則第二條第二項及第三條第一項第一款之規定，在正
        面路寬超過七公尺至十五公尺之建築基地，建築基地之最小深度未達三點五
        公尺者，即屬面積狹小之畸零地。又面積狹小之基地非經補足所缺寬度、深
        度、地界曲折之基地非經整理，均不得建築，此亦為台灣省畸零地使用規則
        第九條定有明文。經查，依原告所提之甲案，則分得Ｃ１、Ｄ１、Ｅ１、Ｆ
        １等土地之被告，其等土地之寬度分別為二公尺、二點二公尺、二點五公尺
        及二點七公尺，均未超過三點五公尺之寬度，則依前開之規定，分割後Ｃ１
        、Ｄ１、Ｅ１、Ｆ１等各筆土地勢必形成另一土地狹小之新畸零地，且分得
        前開四筆狹小畸零地之人，因寬度未達三點五公尺，亦均不得單獨興築房屋
        ，致造成土地資源之浪費及分得人利用土地上之不方便。
      (三)又按，畸零地非與相鄰之唯一土地合併，無法建築使用時，該相鄰之土地非
        經留出合併所必須之土地，不得建築，台灣省畸零地使用規則第十一條第一
        項本文定有明文。經查，緊臨系爭土地東側有東南側之土地即同段八三及八
        四地號之土地係被告丙○○及己○○等二人所有，而前開二筆土地亦係一畸
        零地，是依前開所引台灣省畸零地使用規則第十條之規定，本件系爭土地若
        依原告所提之甲案，則非保留出深約十四公尺之土地供同段八三及八四地號
        之土地合併使用，亦無法建築房屋，對原告或贊同原告分割方案之被告，上
        情絕非其等所願意，且亦會造成土地閒置而之浪費之情。
    二鑑於上述原因，被告己○○提出如附圖丙案，請求依該方案分割，說明如下：
      (一)該方案係採用南北向之分割方式，可使分割之每筆土地之長度較適中，以利
        兩造將來之利用。
      (二)緊鄰系爭土地東側及東南側之土地即同段八三及八四地號土地，係被告丙○○及己○○等二人所共有，故將如附圖丙案Ａ部分分歸被告丙○○、戊○○
        、己○○、子○○、丑○○及癸○○等人，則將來如附圖丙案Ａ部分之土地
        可與同段八三及八四地號等二筆土地合併使用，避免八三及八四地號等二筆
        因畸零地之關係而無法利用致浪費社會資源。
      (三)被告丙○○、戊○○、己○○等三人之父劉肥於未逝前即在如附圖丙案Ａ部
        分之土地上建屋居住，今該建物仍由被告戊○○、己○○及訴外人即被告己○○之姊歐劉菊花及姊夫歐文傳等四人居住在該處。而被告己○○未結婚、
        戊○○雖於四十六年結婚，惟於四十九年與配偶離婚即未再婚，是其二人現
        仍均為單身，均為七十歲以上之老人，另訴外人歐劉菊花、歐文傳夫婦更是
        八十歲以上之老人，故若將如附圖丙案Ａ部分之土地分歸被告己○○等人，
        則其等四人賴以居住之建物則能免於被拆除。
      (四)若將被告辛○○、丁○○、壬○○、甲○○及乙○○等人之應有部分，以該
        方案之方式分配，則其等五人各分得之土地面寬均在四公尺左右，有利於其
        等五人建築房屋。
    三有關如附圖乙案中，地上建物使用狀況如下：
      (一)編號Ａ之建物是由被告丑○○所興建之鐵皮屋工廠，屋齡為十五年，現仍由
        丑○○使用中。
      (二)編號Ｂ的建物係泥磚造瓦頂之廁所，由被告己○○、戊○○及訴外人歐劉菊
        花、歐文傳等人使用中，屋齡約三十餘年。
      (三)編號Ｃ之建物係泥磚造瓦頂無人使用之空屋，屋齡約三十餘年。
      (四)編號Ｄ及Ｅ之建物均為泥磚造，其上覆蓋瓦片之建物，屋齡亦均為三十餘年
        。其中Ｄ部份由被告戊○○及己○○居住，Ｅ部份則為訴外人歐文傳夫婦使
        用中。
      (五)如果所有之工廠、房屋、或廁所會被拆除，希望能定九個月的履行期間，以
        利拆遷，因為工廠內有機具要搬遷。
    四本件如依附圖丙案分割，應無金錢補償之問題。另對建築師公會所出具之不動
      產鑑定報告，及對被告壬○○等人就丙案Ｃ、Ｄ、Ｅ、Ｆ所決定分配給何人之
      部分均無意見。
  、證據：提出地籍圖謄本影本、除戶戶籍謄本、房屋稅單各一份、土地登記謄本
  　　二份、證明書影本、台灣省畸零地使用規則影本及兩造應保留供同段八三、八
  　　四地號合併使用之土地簡圖各一份為證；並聲請鈞院囑託建築師公會就被告己○○所提出丙案有關各共有人間所分得部分之地價鑑定其增減差額為何，以利
　　　彼此金錢補償。
戊、被告戊○○、子○○、丑○○、癸○○方面：
  壹、聲明：請求駁回原告之訴。
  貳、陳述：
    一同意按被告己○○所提出如附圖丙案分割，於分割後願意依其原應有部分比例
      與被告己○○維持共有。如依該方案，現所有之房屋、廁所可能會被拆除，但
      沒有意見。如果所有之工廠、房屋、或廁所會被拆除，希望能定九個月的履行
      期間，以利拆遷，因為工廠內有機具要搬遷。
    二本件如依附圖丙案分割，應無金錢補償之問題。另對建築師公會所出具之不動
      產鑑定報告，及對被告壬○○等人就丙案Ｃ、Ｄ、Ｅ、Ｆ所決定分配給何人之
      部分均如被告己○○之陳述。
己、本院依職權函詢台中縣政府工務局有關系爭土地如依附圖甲案或丙案分割，依相
    關建築法規何者較適於建築房屋及其理由。
    理      由
一、本件被告丙○○未於最後言詞辯論期日到場，核無民事訴訟法第三百八十六條各
    款所列情形，爰依原告之聲請，由其一造辯論而為判決。
二、本件原告主張系爭土地，為兩造所共有，原告及被告寅○○應有部分各為四分之
    一，被告丙○○、戊○○、己○○及癸○○應有部分各為四十分之二，被告子○○及丑○○應有部分各為四十分之一．被告丁○○、壬○○及辛○○即劉瑞品應
    有部分各為一六○分之十，被告甲○○及乙○○應有部分各為一六○分之五（兩
    造應有有部分詳如附表(一)所示），兩造間並無不能分割之特約，又未能協議分割
    等情，業據提出土地登記謄本及地籍圖謄本影本各一份為證，復為被告所不爭執
    ，堪信為真正。
三、按各共有人得隨時請求分割共有物。但因物之使用目的不能分割或契約訂有不分
    割之期限者，不在此限，民法第八百二十三條第一項定有明文。經查系爭土地無
    不能分割之情事，且兩造間亦未訂有不分割之特約，復未能達成分割之協議，已
    如前述，是原告請求裁判分割系爭土地，應予准許。
四、有關系爭土地之現況，說明如下：
  (一)被告丑○○主張：系爭土地上現有如附圖乙案所示Ａ、Ｂ、Ｃ、Ｄ、Ｅ之建物，
    其中Ａ部分建物是由被告丑○○所興建之鐵皮屋工廠，屋齡為十五年，現仍由丑
    ○○使用中；Ｂ部分建物係泥磚造瓦頂之廁所，由被告己○○、戊○○及訴外人
    歐劉菊花、歐文傳等人使用中，屋齡約三十餘年；Ｃ部分建物係泥磚造瓦頂無人
    使用之空屋，屋齡約三十餘年；Ｄ及Ｅ部分建物均為泥磚造，其上覆蓋瓦片之建
    物，屋齡亦均為三十餘年，其中Ｄ部分由被告戊○○及己○○居住，Ｅ部份則訴
    外人為歐文傳夫婦使用中等節，有附圖乙案及台中縣清水地政事務所九十二年四
    月十四日清地測字第○九○○○六二六八號回覆原告訴訟代理人之函文影本各一
    份附卷可稽，復為原告及其餘被告所不爭執，堪予採信。
  (二)被告丑○○復主張：系爭土地之東側及東南側鄰接訴外土地即被告丙○○及己○○等二人所共有之同段八三及八四地號土地乙情，業據提出該八三、八四地號土
    地之登記謄本二份及地籍圖謄本影本一份為證，復為原告及其餘被告所不爭執，
    亦可認定。
  (三)系爭土地之北側及東側、東南側均鄰接訴外土地，僅西側及西南側面臨沙田路三
    段八八九巷道（為六公尺寬之既成巷道）；另同段八三及八四地號土地之東側則
    面臨沙田路三段之道路（為三十公尺寬之道路），亦即系爭東側及東南側未臨接
    沙田路三段之道路，業經本院至現場履勘，此有本院所製作之勘驗筆錄及原告、
    被告己○○所提出之地籍圖謄本影本各一份在卷足憑，復為兩造所不爭執，足以
    採憑。
五、有關系爭土地應如何分割，說明如下：
  (一)本件僅原告及被告己○○各提出一份分割方案，其他共有人未提出分割方案，本
    院稱原告之分割方案為甲案，稱被告己○○之分割方案為丙案，本院已至現場履
    勘並囑託台中縣清水地政事務所人員測量屬實，此有本院所製作之勘驗筆錄一份
    及大里地政事務所之鑑定圖二份附卷可稽。
  (二)本件原告請求原物分割，並為被告所不爭執，而系爭土地依原物分割，並無困難
    ，自以原物分割為宜。而原物分割應審酌共有人之應有部分比例，各共有人之意
    願，系爭土地之現有使用狀況，對外通行問題，各共有人所分得之土地能否適當
    之利用，各共有人間有無符合公平之原則，及整體共有人之經濟利益等因素為通
    盤之考量，以求得最合理之分割方法。本件原告及被告寅○○、丁○○、辛○○
    即劉瑞品、壬○○、甲○○、乙○○等人主張應採如附圖甲案分割；被告丙○○
    、戊○○、己○○、子○○、丑○○、癸○○等人則主張應採如附圖丙案分割。
    本院認為如附圖甲案係採東西向之分割方式，致使兩造所分得之土地過於狹長，
    面寬過小，較不利於建築，有損社會經濟利益；且原告雖主張系爭土地之東側係
    面臨面寬三十公尺之沙田路，西南側則面臨寬僅約六公尺之既成巷道，故系爭土
    地自以東側部分較有經濟利用價值，是如附圖甲案採東西向之分割方法，各共有
    人分得之部分，不但較有價值之東半部與較無價值之西半部互相搭配，價值相等
    ，較為公平等語，然系爭土地之東側及東南側係鄰接訴外土地即被告丙○○及己○○等二人所共有之同段八三及八四地號土地，並非緊臨沙田路三段之道路乙情
    ，前已敘明，故本件如採附圖甲案，除分得Ｇ部分土地之被告丙○○及己○○等
    人可自同段八三及八四地號土地通往沙田路三段之道路外，其餘各筆土地之所有
    人均無法直接通往沙田路三段之道路，故如附圖甲案並非可採。又如附圖丙案，
    係採南北向之分割方式，每筆之土地之長度適中，面寬亦較大，較有利於建築；
    且除Ａ部分土地外之其餘每筆土地均可自南側之沙田路三段八八九巷道進出，而
    Ａ部分土地雖未面臨沙田路三段八八九巷道而成袋地，但分得該部分土地之被告
    丙○○及己○○等人可自同段八三及八四地號土地通往沙田路三段，該部分土地
    亦可與同段八三及八四地號土地合併利用，有利社會經濟利益；至Ｇ部分土地雖
    非方正，惟倘將來欲在Ｇ部分土地建屋時，因仍須受建蔽率規定之限制，尚不致
    影響其土地之利用。綜上所述，應認如附圖丙案較為可採。爰依如附圖丙案之分
    割方法，判決如主文第一項所示。
六、按以原物為分配時，如共有人中，有不能按其應有部分受分配者，得以金錢補償
    之。民法第八百二十四條第三項定有明文。復按法院裁判分割共有物，除應斟酌
    各共有人之利害關係，及共有物之性質外，尚應斟酌共有物之價格，倘共有人中
    有不能按其應有部分受分配，或所受分配之不動產，其價格不相當時，法院非不
    得命以金錢補償之。最高法院著有五十七年度台上字第二一一七號判例可資參照
    。經查：依如附圖丙案之分割方法，兩造所取得土地之面積較依應有部分比例計
    算之面積雖均無增減，惟分割後各筆土地之地形及面臨馬路之情形等，均不相同
    ，經本院囑託兩造合意選定之建築師公會鑑定結果，其理由分析如下：
  (一)系爭土地依如附圖丙案分割成Ａ、Ｂ、Ｃ、Ｄ、Ｅ、Ｆ、Ｇ等七塊宗地，其持分
    比例分別為４：４：１：１：１：１：４，其中Ａ宗地並未面臨沙田路三段八八
    九巷道，即Ａ宗地為袋地（未面臨建築線），無法單獨就Ａ宗地進行建築或其他
    使用之行為，惟鄰地八三、八四地號所有權人為被告丙○○、己○○等二人，與
    Ａ宗地所有權人丙○○、戊○○、己○○、子○○、丑○○、癸○○等六人有重
    覆所有權人之事實，於合併後Ａ宗地＋八三地號＋八四地號即面臨二十八公尺寬
    之沙田路三段道路，但比道路低窪約有二點五公尺落差，且為角地，側面道路為
    沙田路三段八八九巷。
  (二)Ａ宗地為角地且屬部份三角形，部份不整形；Ｂ～Ｆ宗地為狹長矩形，部份為不
    整形；Ｇ宗地則為三角形。
  (三)依路線價估價法，且以公告土地現值為前提下，基於沿同一街道，端視宗地之接
    近性、有用性價值等當為基本價值，並考慮三角形宗地調整率、矩形宗地深度補
    正率、不整形宗地補正率、角地加算旁街加算率、其他等等因素，及建築可行性
    求出各宗地對應價值之估價額，其詳細計算式如下：
    1.三角形宗地調整率（參照「慎格爾三角形宗地價格百分率」）：
      Ａ宗地89.6%（Ａ宗地與八四地號合併後佔正常矩形宗地價格之89.6%）
      Ｂ～Ｆ宗地為近似矩型，不予調整皆為100%
      Ｇ宗地：深度為19.2m，該三角形宗地佔矩型正常宗地價格之62%
    2.矩形宗地深度補正率（參照「深度價格補正率表」）：
      Ａ宗地：平均深度13.5m，查表為100%(以沙田路三段為正街)
              平均深度46.5m，查表為91%(以沙田路三段889巷為正街)
              100%×2/3＋91%×1/3＝97%
      Ｂ宗地：平均深度36.5m，查表為88.2%(以沙田路三段889巷為正街)
      Ｃ宗地：平均深度31.7m，查表為89.2%(以沙田路三段889巷為正街)
      Ｄ宗地：平均深度29.5m，查表為89.9%(以沙田路三段889巷為正街)
      Ｅ宗地：平均深度27.2m，查表為90.6%(以沙田路三段889巷為正街)
      Ｆ宗地：平均深度24.5m，查表為91.9%(以沙田路三段889巷為正街)
      Ｇ宗地：非矩形宗地不予調整，為100%(以沙田路三段889巷為正街)
    3.不整形宗地補正率（參照「不整形地補正率表」）：
       Ａ宗地：查表為95%
       Ｂ宗地：查表為92%
       Ｃ宗地：查表為95%
       Ｄ宗地：查表為95%
       Ｅ宗地：查表為95%
       Ｆ宗地：查表為95%
       Ｇ宗地：非不整形宗地不予調整，為100%
    4.角地加算旁街加算率（參照「側方路線影響加算率表」）：
       Ａ宗地：加計5%後為105%
       Ｂ～Ｇ宗地非角地維持100%
    5.其他條件修正率：
      Ａ宗地合併八三、八三地號後其正街為沙田路三段道路，基地為低窪地與道路
      約有 2.5m落差，其個別因素關於土地之實質條件修正為95%。
      Ｂ～Ｇ宗地正街為沙田路三段八八九巷，基地與面前巷道地勢平坦，其修正率
      為100%。
    6.宗地評價額（宗地地價）＝面積×公告土地現值×三角形宗地調整率×矩形宗
      地深度補正率×不整形宗地補正率×角地加算旁街加算率×其他條件修正率註
      ：
      不一樣宗地形狀之路線價評價額依宗地特性，會有不一樣影響調整率之因素
        。
      一五九地號、八三地號、八四地號之公告土地現值皆相同。
      Ａ宗地：441.23m2×5,800元/m2×89.6%×97%×95%×105%×95%＝2,107,703
              元
      Ｂ宗地：441.23m2×5,800元/m2×100%×88.2%×92%×100%×100%＝
              2,076,584 元
      Ｃ宗地：110.31 m2×5,800元/m2×100%×89.2%×95%×100%×100%＝
              542,165元
      Ｄ宗地：110.31 m2×5,800元/m2×100%×89.9%×95%×100%×100%＝546,419
              元
      Ｅ宗地：110.31m2×5,800元/m2×100%×90.6%×95%×100%×100%＝550,674
              元
      Ｆ宗地：110.31m2×5,800元/m2×100%×91.9%×95%×100%×100%＝558,576
              元
      Ｇ宗地：441.23m2×5,800元/m2×62%×100%×100%×100%×100%＝1,586,663
              元
      Ａ～Ｇ宗地合計之評價額：7,968,784元
    7. 按持分比例宗地評價額：
      Ａ宗地：7,968,784元×441.23m2/1,764.93m2＝1,992,196元
      Ｂ宗地：7,968,784元×441.23m2/1,764.93m2＝1,992,196元
      Ｃ宗地：7,968,784元×110.31m2/1,764.93m2＝498,049元
      Ｄ宗地：7,968,784元×110.31m2/1,764.93m2＝498,049元
      Ｅ宗地：7,968,784元×110.31m2/1,764.93m2＝498,049元
      Ｆ宗地：7,968,784元×110.31m2/1,764.93m2＝498,049元
      Ｇ宗地：7,968,784元×441.23m2/1,764.93m2＝1,992,196元
  (四)按"宗地評價額"減"持分比例宗地評價額"後之金額如為"＋"，即表示該宗地分得
    之土地其交換價值大於按持分比例土地之交換價值，應提供貨幣予以為"－"所有
    權者作為補償，Ａ～Ｇ宗地個別應否提供貨幣作為補償其持有土地之超額交換價
    值，其計算如下：
    Ａ宗地：2,107,703元－1,992,196元＝＋115,507元
    Ｂ宗地：2,076,584元－1,992,196元＝＋84,388元
    Ｃ宗地：542,165元－498,049元＝＋44,116元
    Ｄ宗地：546,419元－498,049元＝＋48,370元
    Ｅ宗地：550,674元－498,049元＝＋52,625元
    Ｆ宗地：558,576元－498,049元＝＋60,527元
    Ｇ宗地：1,586,663元－1,992,196元＝－405,533元
  (五)綜上，Ａ、Ｂ、Ｃ、Ｄ、Ｅ、Ｆ之所有權人需分別提供一一五、五○七元、八四
    、三八八元、四四、一一六元、四八、三七○元、五二、六二五元、六○、五二
    七元總計四○五、五三三元予以Ｇ宗地所有權人，作為評定Ａ～Ｇ宗地間相互位
    置進而影響交換價值差異之評價補償。
  (六)上情有建築師公會九十二年十一月十三日台建師中市字第五九七號函所附鑑定報
    告書各一份附卷可稽。觀諸上開鑑定報告書之內容，其估價方法係依據台灣省建
    築師公會鑑定實務探討專輯及林英彥著不動產估價所製作，並參考路線價估價法
    ，且以公告土地現值為前提下，基於沿同一街道，端視宗地之接近性、有用性價
    值等當為基本價值，並考慮三角形宗地調整率、矩形宗地深度補正率、不整形宗
    地補正率、角地加算旁街加算率等因素，及建築可行性求出各宗地對應價值之估
    價額，可見其鑑定過程已盡其可能綜合各種因素為考量，其鑑定結果自屬公平允
    當，應可採憑。故原告及被告丁○○、壬○○、辛○○即劉瑞品、甲○○、乙○○等人質疑上開建築師公會所出具鑑定報告書之鑑定方法有誤，且結果有失公平
    云云，顯難採憑。故本件兩造應補入、補出之金額詳如附表(三)所示。
七、末按分割共有物事件本質上並無訟爭性，兩造本可互換地位，由任一共有人起訴
    請求分割，均無不可，故勝訴當事人之訴訟行為，自非為伸張或防衛權利所必要
    者，訴訟費用宜由各當事人依應有部分比例分擔，亦予敘明。
八、據上論結，原告之訴為有理由，依民事訴訟法第三百八十五條第一項前段、第七
    十八條、第八十一條第一款、第八十五條第一項但書，判決如主文。
中　　　華　　　民　　　國　　九十三　　年　　　一　　　月　　　五　　　日
                                      臺灣臺中地方法院民事第四庭
~B法　　　官　許秀芬
右為正本係照原本作成
如不服本判決，應於判決送達後二十日內，向本院提出上訴狀。
中　　　華　　　民　　　國　　九十三　　年　　　一　　　月　　　五　　　日
~B法院書記官
